臺灣臺中地方法院交通事件裁定　　100年度交聲字第1961號
原處分機關　交通部公路總局臺中區監理所
異　議　人
即受處分人　陳尚男
上列受處分人因違反道路交通管理處罰條例案件，對於交通部公
路總局臺中區監理所民國一００年六月十六日所為之處分（中監
違字第裁六０－Ｚ00000000號裁決書）聲明異議，本院
裁定如下：
    主  文
異議駁回。
    理  由
一、按汽車行駛於高速公路，不遵使用限制、禁止、行車管制及
    管理事項之管制規則而未依規定使用路肩者，處汽車駕駛人
    新臺幣（下同）三千元以上六千元以下罰鍰；又汽車駕駛人
    有上開行為時，除依原條款處罰鍰外，並記違規點數一點，
    道路交通管理處罰條例第三十三條第一項第九款、第六十三
    條第一項第一款分別定有明文。次按「路肩」係指設於車道
    之外側，路面邊線與護欄或邊溝間之部分；汽車行駛高速公
    路及快速公路，不得在路肩上行駛，或利用路肩超越前車或
    倒車，但一、執行任務之救護車、消防車、警備車、工程車
    、救濟車及吊車，不受限制；二、遇有濃霧、濃煙、強風、
    大雨等特殊狀況嚴重影響行車安全時得在路肩暫停，並應顯
    示危險警告燈，視線清晰時，應即恢復行駛；三、汽車在行
    駛途中，因機件故障或其他緊急情況無法繼續行駛時，應滑
    離車道，在路肩上停車待援；又為維護高速公路及快速公路
    交通安全與暢通，該管公路管理機關或警察機關於必要時，
    得發佈命令，指定時段於高速公路及快速公路特定匝道或路
    段之車道、路肩，禁止、限制或開放車輛通行；高速公路及
    快速公路交通管制規則第二條第一項第十六款、第九條第一
    項第二款、第二項、第十二條、第十五條、第十九條第三項
    亦有明文規定。考其立法目的，顯為促令汽車駕駛人安全駕
    駛，並確實空出路肩車道，供因機件故障或其他緊急情況無
    法繼續行駛之車輛暫時停車待援，或執行任務之救護車、消
    防車、警備車、工程車、救濟車及吊車得以順利執行道路救
    護、救援之工作。基於該禁行規定，駕駛人行駛於高速公路
    時，除非經高速公路警察指揮，或遇有高速公路及快速公路
    交通管制規則所定得使用路肩之例外情形外，皆不得以任何
    理由行駛於路肩。
二、原處分機關交通部公路總局臺中區監理所略以：異議人即受
    處分人陳尚男（下稱異議人）駕駛車牌號碼八Ｈ－七六六六
    號自用一般小客車，於民國一００年五月一日十九時三十五
    分許，行經國道三號高速公路北向六十五．六公里處時，因
    有「非開放時段行駛路肩」之違規事由，經內政部國道公路
    警察局第六警察隊依違反道路交通管理處罰條例第三十三條
    第一項第九款規定予以當場舉發。異議人期限內申訴，經舉
    發單位查復後仍有不服，本所遂於一００年六月十六日以中
    監違字第裁六０－Ｚ00000000號裁決書裁處罰鍰四
    千元整，並依同條例第六十三條第一項第一款規定記違規點
    數一點，逾期依裁決書處罰主文裁處。
三、聲明異議意旨略以：一００年五月十三日晚上七點三十五分
    ，當時天色昏暗又下著小雨，並有樹木遮擋號誌，且星期日
    晚上北上車潮多，無法有效判讀字體甚小之通行路肩時段。
    而交通裁決應本最有利用路人之方向解讀，開放路肩本即係
    權宜性措施，當天才剛過七點沒多久，車況壅塞、天色昏暗
    、氣候不佳，又有樹木阻擋標誌視線，但員警僵硬攔檢，且
    僵硬回答有問題申訴，此有違主動積極疏導交通、開放路肩
    之精神，爰聲明異議等語。
四、經查：
(一)異議人駕駛上開車輛，於前揭時、地，在路肩上行駛之事實
    ，為異議人所不爭執，並有內政部警政署國道公路警察局第
    六警察隊一００年五月一日公警局交字第Ｚ0000000
    0號舉發違反道路交通管理事件通知單影本一紙在卷足稽。
    而國道三號北上六十七．五公里處設有「路肩通行限小型車
    」「週一至週四１６－１９」「週五及假日１４－１９」之
    標誌牌，亦即週一至週四於十六時至十九時開放、週五及假
    日則於十六時至十九時開放路肩供小型車行駛龍潭至大溪交
    流道北向路段，此亦有內政部警政署國道公路警察局第六警
    察隊一００年六月七日公警六交字第一０００六七０六九一
    號函存卷可佐，足認異議人確有駕車於高速公路上，在未開
    放路肩行駛之時間（即週日假日十九時三十五分許），違規
    行駛路肩之行為甚明。
(二)異議人雖以當日天色昏暗有雨，上開標誌牌下方之字體甚小
    ，行進中不易有效判讀云云置辯。惟查：
  1.按附牌，為主標誌牌之輔助標誌，凡主標誌牌無法完全表達
    設置目的（如特定管制時段或車種）等，或僅為說明、教育
    性質者，得設置之。附牌應裝於主標誌牌下方，其上緣與主
    標誌牌下緣相連接。牌面為白底黑字黑色邊線，四角為小圓
    弧，牌面大小依文字大小、字數而定，其寬度直式者不得超
    過主標誌牌寬度之半；橫式者不得超過主標誌牌寬度為原則
    。附牌文字應力求簡潔，字數以不超過十個字為原則，若有
    限制時段應以阿拉伯數字說明，另得視需要加註英文，道路
    交通標誌標線號誌設置規則第一百三十六條著有明文。本件
    設置於國道三號公路北向六十五．七公里處之「路肩通行限
    小型車」標誌牌，為紅底白字之禁制性質告示牌，其中「路
    肩通行限小型車」主牌面係紅底白字白邊框；「週一至週四
    １６－１９」「週五及假日１４－１９」二附牌為白底黑字
    黑邊框，有異議人檢附標誌牌照片附卷得參，是上述附牌符
    合道路交通標誌標線號誌設置規則之規定，且顯為用路人於
    行進中得以查覺。況高速公路路肩依高速公路及快速公路交
    通管制規則，原則上禁止行駛，例外始開放通行，此為已考
    領駕駛執照之駕駛人應有之一般常識，且駕駛人於行駛道路
    時本應時刻注意車前狀況及標誌、標線、號誌之指示，隨時
    依各指示為合於規定之駕駛行為，而異議人當時係夜間於雨
    中行駛，更應放慢速度並注意車前狀況及道路所設置之標誌
    牌依指示前進，若無法清楚確知路肩例外開放通行之時段，
    則自應依原則規定不行駛路肩為是；再觀諸異議人檢附之行
    進間所見雨中標誌牌照片（見本院卷第五頁下方、第六頁上
    方照片），雖有雨水干擾視線，然仍清晰可辨其指示例外得
    通行路肩之時段不論平日、假日均僅至十九時止，是異議人
    辯稱其於行進中不易判讀云云，尚不足採。
  2.又按違反道路交通管理處罰條例者，由行政機關予以裁罰，
    乃國家為維持行政上秩序，達成行政之目的，對違反行政義
    務者所科之制裁，是以該等裁罰性質上為行政罰（道路交通
    管理處罰條例第一條參照）。而人民違反法律上義務應受行
    政罰之行為，法律無特別規定時，雖不以出於故意為必要，
    仍須以過失為其責任條件，但應受行政罰之行為，僅須違反
    禁止規定或作為義務，而不以發生損害或危險為其要件者，
    推定為有過失，於行為人不能舉證證明自己無過失時，即應
    受處罰，司法院大法官會議釋字第二七五號闡釋甚明。所謂
    過失，係指行為人雖非故意，但按其情節應注意，能注意，
    而不注意而言。本件異議人駕駛汽車行駛於高速公路時，本
    應遵守使用限制、禁止、行車管制及管理事項之管制規則，
    此為國民之法定注意義務，況如前所述，本件國道三號公路
    六十七．五公里處已設有上開「路肩通行限小型車」「週一
    至週四１６－１９」「週五及假日１４－１９」標誌牌，用
    以告示路肩開放小型車行駛之時間，其阿拉伯數字表示之意
    思於道路交通標誌標線號誌設置規則已有明定，並為一般駕
    駛人所得以理解，且該標誌牌（含主標誌牌及附牌）設置亦
    足供用路人在適當距離內辨認清楚，自無不能注意之情形，
    是異議人縱非故意行駛路肩，惟其疏未注意上述標誌牌之內
    容，仍有應注意能注意而未注意之過失，自應受行政罰，而
    不能據此解免交通違規責任。
  3.又開放路肩行駛乃道路主管機關為求兼顧行車順暢及廣大用
    路人安全維護目的，就當地交通狀況與道路使用需要所為之
    專業、通盤考量，駕駛人於行駛時本即具有遵守規定以保障
    自身及他人通行安全之義務，即便異議人認為道路主管機關
    所定之開放路肩行駛時段未盡完善，然衡酌前揭說明，自不
    容異議人僅因個人主觀認知開放時段設計不良云云，即可遽
    為免罰依據，是異議人執此理由聲明異議，自非有據。
(三)綜上所述，異議人所辯均無足採，其駕駛汽車於非開放時段
    違規行駛路肩之行為，堪以認定。從而，原處分機關依道路
    交通管理處罰條例第三十三條第一項第九款、第六十三條第
    一項第一款規定，裁處異議人罰鍰四千元，並記違規點數一
    點，核無違誤。異議人指摘原處分不當為無理由，應予駁回
    。
五、據上論斷，應依道路交通管理處罰條例第八十七條第二項、
    道路交通事件處理辦法第十八條，裁定如主文。
中    華    民    國   100    年    7     月    29    日
                        交通法庭  法  官  周莉菁
以上正本證明與原本無異。
如不服本裁定，應於裁定送達後五日內，向本院提出抗告狀（須
附繕本），並敘明抗告之理由。
                                  書記官  吳彩華
中    華    民    國   100    年    7     月    29    日